【裁判字號】    96,重上,124
【裁判日期】    970123
【裁判案由】    撤銷股份移轉登記
【裁判全文】
臺灣高等法院民事判決                 96年度重上字第124號
    上  訴  人  乙○○
                甲○○
                丙○○
    共      同
    訴訟代理人  成介之律師
    被  上訴人  丁○○
    訴訟代理人  王志陽律師
上列當事人間撤銷股份移轉登記事件，上訴人對於中華民國96年
1月9日臺灣新竹地方法院94 年度重訴字第175號第一審判決提起
上訴，經本院於97年1月2日言詞辯論終結，判決如下：
    主  文
上訴駁回。
第二審訴訟費用由上訴人負擔。
原判決第一項更正為：上訴人乙○○與上訴人甲○○間就生旺實
業股份有限公司之股權於民國九十年十月十一日、九十一年八月
五日所為依序七百股、四千股之移轉行為，應予撤銷。
    事實及理由
一、被上訴人主張：伊執有上訴人乙○○於84年4月17 日簽發、
    面額新台幣（下同）1,000萬元，到期日84年5月25日、免除
    作成拒絕證書之本票一紙，經向上訴人乙○○提示未獲付款
    ，嗣向法院聲請本票執行裁定（原審法院84年度票字第1460
    號）獲准確定，並於84年7月6日持本票確定裁定聲請對上訴
    人乙○○之財產強制執行（原審法院84年度執字第2913號）
    ，因執行所得不足清償債權，最終由執行法院於94年9月7日
    核發債權憑證。(一)伊至94 年9月29日向經濟部申請抄錄取得
    生旺實業股份有限公司（下稱生旺公司）變更登記表時，始
    知上訴人間有損害伊之債權行為：上訴人乙○○為生旺公司
    董事長，90年10月前原本持有該公司股份12,400股，為免遭
    伊強制執行，竟於90 年10月11日將其中700股，以買賣為由
    移轉登記予子上訴人甲○○，將2,700股、2,000股依序移轉
    登記予訴外人王鼎元、張素真（王鼎元亦為上訴人乙○○之
    子，張素真為上訴人乙○○之媳），上訴人乙○○僅餘生旺
    公司股份7,000股；竟再於91年8月5日將僅存之7,000股，以
    買賣為由依序移轉4,000、3,000股予上訴人甲○○、丙○○
    殆盡，均係無償行為，此由上訴人間無法交待資金往來過程
    可明。(二)上訴人均明知上開移轉生旺公司股權移轉行為損害
    伊之債權：上訴人乙○○於84 年間向伊借款1,000萬元，並
    簽發同額本票一紙交伊收執後，其為脫免債務與女兒即上訴
    人丙○○共同向士林地方法院提出自訴，誣稱伊與訴外人張
    光麗共犯刑法第339條詐欺罪云云， 經台灣士林地方法院84
    年度自字第325號、本院87 年度上訴字第2553號、最高法院
    90年度台上字第3112號等刑事判決伊無罪確定，可見上訴人
    乙○○、生旺公司與伊之間有債權債務糾紛，為上訴人乙○
    ○、丙○○所明知。另伊聲請強制執行上訴人乙○○之財產
    後，於84 年5月15日下午會同原審法院民事執行處書記官及
    執達員至 生旺公司所在之新竹縣竹北市大眉里12之1實施假
    扣押，進入辦公室後，上訴人乙○○與訴外人曾萬祥對伊為
    共同傷害之行為，亦經原審法院84年度易字第3166號、本院
    85 年度上易字第758號刑事判決上訴人乙○○及訴外人曾萬
    祥共同成立傷害罪確定，而上訴人甲○○於上開爭執過程均
    在場，此由甲○○於檢察官偵訊時陳稱：伊夾在他們中間一
    直架開他們，伊亦被打到等語可知，足見生旺公司、上訴人
    乙○○與伊間有債權債務糾紛，亦為上訴人甲○○所明知。
    爰依民法第242條代位權及第244條第1項、第2項規定，將上
    訴人乙○○與甲○○、乙○○與丙○○間之移轉股份之債權
    行為予以撤銷，因股份應仍屬上訴人乙○○所有，惟依公司
    法第165條第1項規定，仍須上訴人甲○○、丙○○向生旺公
    司辦理股份移轉登記為乙○○所有，始能回復系爭股份之應
    有狀態，爰再依民法第244條第4項規定請求上訴人甲○○、
    丙○○向生旺公司辦理股權之移轉登記。在原審請求判令：
    (一)上訴人乙○○、甲○○間就生旺實業股份有限公司之股權
    於90年10月11日、91年8月5日所為共四千七百股之移轉行為
    ，應予撤銷。(二)上訴人乙○○、丙○○間就生旺公司之股權
    於91年8月5日所為3000股之移轉行為，應予撤銷。(三)上訴人
    甲○○、丙○○就第一、二項之撤銷，應向生旺公司辦理股
    權移轉登記為上訴人乙○○所有。
    原審為被上訴人全部有理由之判決。
    被上訴人於本審聲明：上訴駁回。
二、上訴人一致辯稱：上訴人間所有股權移轉均係有償行為：
  (一)上訴人乙○○、甲○○間於90年10月11日移轉股權部分：
    1.上訴人甲○○、丙○○、訴外人王鼎元、張素貞（下稱甲
      ○○等四人）皆為乙○○之子女、媳婦， 係以450萬元之
      價格買受上訴人乙○○名下之5,400股。
    2.王鼎元、甲○○、張素真等人於90年8、9月間已因上訴人
      乙○○請求，陸續借貸500餘萬元予生旺公司， 仍不足支
      應生旺公司所需資金，由於生旺公司財產已遭被上訴人查
      封，上訴人乙○○再度希望子女能籌資提供反擔保，以解
      除假扣押程序，甲○○等四人因而商議由丙○○就其名下
      之香山房屋向銀行貸款450萬元， 但要求上訴人乙○○移
      轉股權，嗣將乙○○之股權移轉予甲○○700股、 王鼎元
      2,700股、張素真2,000股，如此會使甲○○、王鼎元、丙
      ○○名下皆有生旺公司之股權2,700股，張素真有2,000股
      。
    3.上訴人丙○○將欲給付予乙○○之股款450萬元， 依乙○
      ○之指示以生旺公司之名義提存，僅為達「縮短給付」之
      目的，非可解釋為丙○○與生旺公司間之借款。而生旺公
      司代丙○○給付房屋貸款之利息，則係供作給付之前向甲
      ○○等四人借款之利息。
  (二)上訴人乙○○、甲○○間與上訴人乙○○、丙○○間於91年
    8月5日移轉股權部分：
    1.上訴人丙○○及甲○○係以自有、標會或借貸方式取得資
      金，資金來源各如附件一、附件二所示。
    2.甲○○與丙○○於此移轉時，皆已實際在生旺公司工作，
      故存款憑條是否同一人所書寫、存款人之地址是否與受款
      人相同，均非認定是否有償之依據。
    3.上訴人乙○○之銀行帳戶本即使用頻繁，尚不得以該次匯
      款後即被提領，即認定非實在。
  (三)上訴人間之股權移轉與上訴人將房屋設定抵押權予林朝成之
    抵押權訴訟，並無任何關連，是上開股權之移轉行為並未損
    害被上訴人之債權云云。
  並於本審聲明：(一)原判決廢棄。(二)上廢棄部分，被上訴人於第
  一審之訴駁回。
三、兩造不爭執之事實：
  (一)於90年10月以前，各上訴人有生旺公司之股數如下：乙○○
    12,400股，甲○○2,000股、丙○○2,700股；
    嗣上訴人乙○○於90年10月11 日移轉其中700股予上訴人甲
    ○○，移轉2,700股、2,000股予訴外人王鼎元、張素真，則
    上訴人乙○○持有之生旺公司股數成為7,000股； 其後，上
    訴人乙○○於91年8 月5日再移轉生旺公司之股數4,000股予
    上訴人甲○○， 移轉3,000股予上訴人丙○○，則上訴人乙
    ○○持有之生旺公司股數成為0， 上訴人甲○○持有之生旺
    公司股數成為6,700股， 上訴人丙○○持有之生旺公司股數
    成為5,700股。
    上情有生旺公司變更登記表、財政部臺灣省北區國稅局91年
    度證券交易稅一般代徵稅額繳款書，繳款書及生旺公司之變
    更登記卷可按（原審卷(一)第10-15、28-29頁，卷(二)第3-58頁
    ）。
  (二)兩造間有多起訴訟：
    1.被上訴人持有 上訴人乙○○簽發之面額1,000萬元本票，
      向原審法院聲請本票強制執行裁定於84 年6月19日獲准確
      定，並於84年7 月間聲請對上訴人乙○○之財產為強制執
      行（原審法院84年度執字第2913號），有原審法院84年度
      票字第1460號裁定、確定證明書及強制執行卷宗之卷面可
      稽（原審卷(一)第7-9、217頁）。
    2.上訴人乙○○、丙○○為自訴人，對被上訴人提起涉嫌詐
      欺之自訴案件，法院於90 年5月24日判決被上訴人無罪確
      定，有士林地方法院84 年度自字第325號、本院87年度上
      訴字第2553號、最高法院90年度台上字第3112號判決在卷
      （原審卷(一)第46-81頁）。
    3.上訴人乙○○與訴外人曾萬祥經法院認定於84年5月15 日
      為共同傷害犯行，各判處罰金參仟元，如易服勞役，以參
      拾元折算壹日確定，有起訴書、原審法院84年度易字第31
      66號、本院85 年度上易字第758號判決足憑（原審卷(一)第
      82-89頁）。
      被上訴人與訴外人張光曙於84年5 月15日涉嫌傷害一罪，
      雖經起訴，惟經原審法院刑事判決無罪，有原審法院85年
      度易字第295號判決附卷（原審卷(一)第90頁）。
    4.被上訴人列上訴人乙○○、訴外人林朝成為被告，訴請塗
      銷抵押權事件，經法院判決確認乙○○、林朝成間就落乙
      ○○名下之新竹市○○段571-22、571-23地號及其上門牌
      新竹市 ○○路○段647巷31弄58號房屋設定之債權額500萬
      元抵押權不存在，於91年7月25 日判決確定，有原審法院
      84年度訴字第641號、本院84 年度上字第1648號、86年度
      上更(一)字第216號、89年度上更(二)字第353號、最高法院91
      年度台上字第1448號判決可參（原審卷(一)第95-124頁）。
      被上訴人亦對訴外人林朝成提起分配表異議之訴，請求就
      訴外人林朝成名下登記之前開500萬元抵押權、 普通債權
      10萬元不得列入分配表受分配，經原審法院於92 年8月12
      日判決被上訴人勝訴，嗣經本院以其未繳裁判費為由裁定
      駁回上訴，再經最高法院於93年6月10 日駁回林朝成之抗
      告而確定，有原審法院85 年度訴字第403號、本院93年度
      上字第821號裁定、最高法院93年度台抗字第436號裁定在
      卷（原審卷(一)第125-129頁）。
    5.上訴人乙○○對 被上訴人提起確認系爭1,000萬元之本票
      債權不存在事件，經原審法院竹北簡易庭於91 年9月12日
      駁回乙○○之訴，再經該院普通庭於94年1月14 日駁回上
      訴確定，有原審法院竹北簡易庭84年度竹北簡字第63號及
      91  年度簡上字第124號判決足憑（原審卷(一)第130-151頁
      ）。
  (三)被上訴人持上開(二)1.之原審法院84年度票字第1460號確定之
    本票裁定為執行名義，向執行法院聲請強制執行上訴人乙○
    ○名下之新竹市○○段571-22、571-23地號土地及其上建號
    246之門牌新竹市○○路○段647巷31弄58號房屋， 拍定後獲
    償4,350,999元（其中65,650元為執行費用）， 剩餘金額之
    債權經執行法院於94年9月7日核發債權憑證，有上開不動產
    登記謄本及債權憑證可稽（原審卷(一)第44-45、203-216頁）
    。
  (四)上訴人就本件被上訴人之本票債權請求權罹於時效時效之抗
    辯，已於原審95年12月19日言詞辯論中表明不主張（原審卷
    (二)第220頁）。
四、本件重要爭點在於：
  (一)上訴人間之股權移轉行為，是否侵害被上訴人之債權？
  (二)上訴人間之股權移轉行為，係有償行為，抑無償行為？
  (三)上訴人甲○○、丙○○受移轉時，是否知悉有撤銷原因？
五、上訴人間之股權移轉行為，是否侵害被上訴人之債權？
  (一)本件被上訴人對上訴人乙○○有1,000萬元及自84 年6月1日
    起至清償日止按年息6%計算利息之本票債權，於84年5 月25
    日取得原審法院84年度票字第1460號本票准許強制執行之裁
    定，其後並確定；雖上訴人乙○○其後列被上訴人為被告，
    提起確認上開本票債權不存在之訴，惟經法院判決駁回乙○
    ○之訴確定在案等情，詳如前述，堪認：被上訴人對上訴人
    乙○○確有上開1,000萬元及自84 年6月1日起算利息之本票
    債權，而上訴人間於90年10月11日、91年8月5日就生旺公司
    股份之移轉行為，均在被上訴人對上訴人乙○○有上開本票
    債權之後所為。
  (二)次查：被上訴人於84年7月6日以上開確定之本票准許強制執
    行裁定為執行名義，聲請對訴人乙○○之財產為強制執行（
    原審法院84年度執字第2913號），而當時84年間上訴人乙○
    ○有坐落新竹市○○段571-22、571-23、124地號土地 及其
    上建號246之門牌 新竹市○○路○段647巷31弄58號房屋之不
    動產，惟經上訴人於84年5月16日設定500萬元之一般抵押權
    予抵押權人林朝成，並於84年6月22日將上開571-124地號移
    轉登記予子黃豐文，此有土地及建物登記謄本可參（原審卷
    (一)第203-216頁），業據本院89年度上更(二)字第353號民事判
    決理由中載述綦詳（原審卷(一)第120頁）， 被上訴人已對上
    開571-22、571-23地號及其上建物聲請拍賣，最終於94 年8
    月間獲償4,350,999元（其中65,650元為執行費用）， 已如
    前述，則被上訴人尚有超過570餘萬元以上之金錢債權。 參
    以卷附上訴人乙○○於第一商業銀行竹北分行（下稱第一商
    銀）於90 年1月1日至91 年12月30日止之存款餘額最多僅至
    231萬餘元（原審卷(二)第74-82頁）；併參卷附生旺公司之變
    更登記事項卡（原審卷(二)第3-4、15-16頁），上訴人乙○○
    於90年10月前有生旺公司之股份12,400股。綜上足認：被上
    訴人於84年7月6日對上訴人乙○○之財產為強制執行程序後
    ，上訴人乙○○雖有上開571-22、571-23及其上建物之不動
    產、生旺公司之股份12,400股及第一商銀之存款等財產，惟
    上開不動產已經被上訴人聲請拍賣僅得滿足部分債權，第一
    商銀存款最多時之餘額231萬餘元亦不足完全清償， 是上訴
    人乙○○若就其僅餘之生旺公司股份12,400股為處分行為者
    ，將會陷於無資力狀態，而害及被上訴人本票債權之滿足甚
    明。
六、上訴人間之股權移轉行為，係有償行為，抑無償行為？
  (一)就上訴人間於90年10月11日、91年8月5日之股權移轉究係有
    償行為，抑無償行為？上訴人主張為有償行為，並提出臺灣
    省北區國稅局91年度證券交易稅一般代徵稅額繳款書、第一
    銀行存款存根聯、上訴人丙○○彰化銀行之帳戶資料、90年
    10 月3日由上訴人丙○○彰化銀行帳戶中所開立之台灣銀行
    支票及國庫存款收款書、90 年10月4日受生旺公司委託就本
    院84 年度裁全字第476號供擔保辦理撤銷假扣押之提存書等
    件為憑（原審卷(一)第28-31頁， 卷(二)第120、125-126頁），
    惟為被上訴人所否認。
  (二)就90年10月11日之股份移轉部分：
    1.上訴人雖陳述：因生旺公司之財產遭被上訴人聲請假扣押
      ，上訴人乙○○希望子及媳甲○○等四人籌資提供反擔保
      ，因甲○○等四人之財務亦不佳，因而商議由上訴人丙○
      ○以其名下之新竹香山房屋向銀行貸款450萬元， 用供支
      付向乙○○買受5,400股之股款， 供作生旺公司持以向法
      院辦理提存以撤銷假扣押云云。然查90年10月11日上訴人
      乙○○之股份依序移轉700股、2,700股、2,000股予 上訴
      人甲○○、訴外人王鼎元、張素真，係依序以70萬元、27
      0萬元、200萬元之價格作價出賣（共計540萬元）， 嗣並
      向主管機關申報於90年10月11日辦理交割，此有生旺公司
      申報時所附之財政部臺灣省北區國稅局90年度證券交易稅
      一般代徵稅額繳款書可考（原審卷(二)第36-38頁）， 核與
      上訴人於訴訟中辯稱：於90年10月11 日以450萬元作價買
      受上訴人乙○○之5,400股，已有不符。
    2.又提供房屋向銀行貸款者即股份出資者係上訴人丙○○，
      對照90年10月11日受讓移轉登記股份之人並無丙○○，亦
      有未合。且依卷附上訴人丙○○之彰化銀行活期儲蓄存款
      存摺影本、國庫存款收款書、台灣銀行新竹分行為發票人
      之面額500萬元支票及提存書等資料（原審卷(二)第120、12
      5-126頁），可知：彰化銀行於90 年10月3日放款450萬元
      匯入丙○○帳戶，生旺公司於同日亦匯款50萬元入此帳戶
      ，同日再由此帳戶開立面額500萬元由 台灣銀行新竹分行
      為付款人之支票一紙，嗣由上訴人丙○○以生旺公司提存
      代理人身份持向法院辦理撤銷假扣押之擔保提存， 該500
      萬元之提存人乃生旺公司，並非上訴人乙○○。再參上訴
      人丙○○之彰化銀行活期儲蓄存款存摺明細（原審卷(二)第
      120頁）顯示：上訴人丙○○於90年10月3日為生旺公司辦
      妥前述提存後，生旺公司於90年10月31日電匯34,251元，
      以供支付同日應付銀行之放款利息34,251元；同年11月29
      日生旺公司又電匯34,251元，以供支付同日應付之銀行放
      款利息34,197元；同年12月26日生旺公司又電匯34,251元
      ，以供支付同日應付之銀行放款利息33,851元，並經證人
      即上訴人乙○○之子王鼎元到庭證陳：「丙○○貸款所得
      450萬元……以後生旺公司還要清償450萬元給丙○○」云
      云明確（本院卷第169頁）； 及另一證人即生旺公司之會
      計楊晴惠證述：「老闆認為利息應該由生旺公司負擔……
      所以指示我要把利息錢給付給丙○○，我直接匯到丙○○
      的銀行帳戶」等語在卷（本院卷第128頁反面）。 綜合上
      開資金給付及生旺公司給付貸款利息之流程，暨證人王鼎
      元、楊晴惠之證詞，堪認：上訴人丙○○向銀行貸款所得
      450萬元，其後給付予生旺公司， 以供生旺公司辦理反擔
      保之提存所需，且貸款利息亦係由生旺公司支付，尚難認
      定為該450萬元用以支付上訴人甲○○、 訴外人王鼎元及
      張素真向上訴人乙○○買受5,400股之股款， 而係上訴人
      丙○○將貸款所得450萬元貸予生旺公司。
      上訴人丙○○雖辯稱：伊僅依乙○○之指示縮短給付過程
      云云，惟與一般給付資金之常情不符，復未提出其他證據
      證明，自難採信。至於證人即上訴人乙○○之媳婦張素真
      到庭證述時， 對於上開450萬元究係上訴人丙○○借貸予
      乙○○，抑或是供向上訴人乙○○買受股份之股款，證詞
      反覆不一， 最後確認上訴人丙○○向銀行貸款所得450萬
      元係借貸予上訴人乙○○（本院卷第130頁正反面）， 又
      與卷附之資金流程及銀行貸款利息之給付情形不符，則其
      證詞自無足憑採。
    3.卷附雖有上訴人甲○○提出其於90年8月14日、8月22日、
      9月13日匯款予生旺公司50萬元、10萬元、200萬元（共計
      260萬元）之存款存根聯3紙（本院卷第33頁），然上訴人
      甲○○原即任職於生旺公司，若其真有依上訴人乙○○指
      示將股款給付予生旺公司者，大可直接交付、再要求乙○
      ○開立收據之方式為之，竟以無摺存款方式存入上訴人乙
      ○○第一商銀竹北分行之帳戶，顯有違常情。且依證人張
      素真證陳：「問：（90年10月11日）這些股權為何會登記
      在你們三人（按指上訴人甲○○及王鼎元、張素真）名下
      ？答：90年8、9月間，我們有借錢給乙○○……借錢的當
      下，只知道是乙○○缺錢，當時並沒有想到股權的事情」
      云云在卷（本院卷第131頁反面）， 是縱令上訴人甲○○
      主張於90年8、9月間借款予上訴人乙○○一節為真者，亦
      因當時根本未提及股權之事，仍無從認定上訴人甲○○於
      前揭日期匯予生旺公司之260萬元係供作90 年10月11日買
      受生旺公司700股之股款。
    4.依上所陳，上訴人提出有關90年10月11日股權移轉之股款
      支付證據，均無足採憑，因認90年10月11日上訴人乙○○
      移轉生旺公司股份700股予上訴人甲○○之行為， 應係無
      償行為。
  (三)就91年8月5日之股份移轉部分：
    1.就上訴人甲○○而言：
      (1)依卷附91年8月5日上訴人甲○○自乙○○處買受生旺公
        司4,000股之成交總價額為400萬元，有該次證券交易稅
        一般代徵稅額繳款書可參（原審卷(一)第28頁）。上訴人
        甲○○在此主張：其交付股款之資金來源詳如附件一各
        項所示，嗣於91年9月16日、9月18日、9月23 日將款項
        220萬元、40萬元、140萬元分次存入上訴人乙○○第一
        商銀竹北分行之帳戶云云，並提出第一商銀之存款存根
        聯3紙為憑（原審卷(一)第30頁）。
      (2)惟此次股權買賣交割日期為91年8月5日，而上訴人甲○
        ○提出之匯寄款項予乙○○之日期均在其後之91 年9月
        間，已與繳款書上記載之交割日期不符。且上訴人甲○
        ○於距離事發較近之原審 無法就其給付大額股款400萬
        元之資金來源提出說明及證據，反於本審得以敘明及舉
        證資金來源，亦有啟人疑竇之處。
      (3)查上訴人甲○○於毀損債權刑案（新竹地檢署95年度他
        字第662號）偵查中已自承： 「我當時的經濟狀況不好
        」，有該次訊問筆錄在卷（本院卷第225頁）； 而甲○
        ○於生旺公司擔任總經理，每月薪資超過65,000元，已
        據證人楊晴惠證述在卷（本院卷第128頁）， 查甲○○
        於89、90、91年度之所得總額依序為891,981元、885,2
        48元、1,466,902元（總計3,244,131元），有甲○○之
        89、90、91年度綜合所得稅經財政部臺灣省北區國稅局
        核定之通知書可稽（本院卷第75、78、81頁），則在其
        自承經濟狀況不良，並於前述之90年8、9月間已先匯款
        260 萬元予生旺公司之情況下，對照甲○○上開每年度
        之所得總額， 應無可能於相隔10個月之91年8月間有再
        交付400萬元之股款予上訴人乙○○之資力。
      (4)雖上訴人甲○○陳述： 附件一編號第1項之資金65萬元
        來源係上訴人丙○○云云，惟斟酌於90年間上訴人丙○
        ○尚需以房屋向銀行貸款450萬元， 始得供生旺公司提
        供反擔保以資辦理撤銷假扣押；且上訴人丙○○就91年
        8 月5日之移轉股權一節亦需給付股款300萬元予上訴人
        乙○○，再對照丙○○之年度所得收入情形（詳如下開
        3.所述），尚難認丙○○有資金可供貸借予上訴人甲○
        ○。
      (5)至於上訴人甲○○另陳：伊有參與互助會4、5會，有來
        自王錦玲帳戶之互助會標155萬元、75萬元云云 （詳如
        附件一編號第2、4項所示），固提出互助會名單為據（
        本院卷第38-42頁）。惟查：
        卷附之5 張互助會單其上有甲○○列為會員者，僅有
          第1、2、4張者（即本院卷第38、39、41頁），就第3
          、5張互助會單上並無甲○○之名義；第1張互助會單
          自91年10月始開標，第2張互助會單自91年6月始開標
          ，第4張互助會單自91年5月始開標。依證人王錦玲證
          陳：「第1張互助會單是91.11月甲○○得標，標金約
          80萬元。第2張互助會單是91.6 月得標，標金約70萬
          元……第4張互助會單是91.6 月標到，標金約40萬元
          」、「甲○○的得標標金是我在91.9.16 用我在第一
          商銀竹北分行的帳戶提款後，匯入甲○○在同一分行
          帳戶內，是一筆匯的155萬元。其後在91.9.20再匯一
          筆75萬元，也是一樣匯到甲○○一銀竹北分行的帳戶
          內」云云（本院卷第166頁反面、167頁）。
        惟查上訴人甲○○並未提出任何證據證明其就上開第
          1、2、4張互助會單得標後， 其後尚依期交付死會會
          款之證據，已不無可疑。且參之證人王錦玲先證述：
          「甲○○於91年初（後說6、7月間）提到他需要錢買
          股權，有跟我大概需要400萬元左右…… 表示要先標
          會的意思」、「是甲○○說他還沒有要用到，所以我
          才將會單得標的標金留在我處」云云 （本院卷第167
          頁），亦見證人證述矛盾之處。
        如證人王錦玲所述為可採者，因上開第1 張互助會單
          甲○○係至91年11月始得標，自無會首提前給付標金
          之可能。雖證人王錦玲證稱：「91.9.20時候，第1張
          互助會單尚未得標，所以由我先把錢匯給甲○○，等
          他標到的再把錢匯給我」等語 （本院卷第167頁），
          惟卷附亦無任何上訴人甲○○其後將第1 張互助會單
          會金匯還王錦玲之任何資料，則就證人王錦玲證述有
          關第1張互助會單之會金部分， 尚無從作有利於上訴
          人甲○○之認定。
        又依卷附互助會單之資料，至證人王錦玲匯款予王宗
          仁之91年9月16日、9月20日止，充其量僅有第2、4張
          互助會單之得標金共約110萬元，並非155萬元。而證
          人王錦玲平日住於臺北，卷附之互助會首亦住於臺北
          ，若甲○○得標，會首係將標金以匯款方式匯入王錦
          玲在板橋農會之帳戶內，已據證人王錦玲證述明確（
          本院卷第167頁反面）。然證人王錦玲於91年9月16日
          、9月20日將款項155萬元、75萬元竟係自其第一商銀
          竹北分行帳戶，而非自上開板橋農會之帳戶匯入上訴
          人甲○○在第一商銀竹北分行之帳戶內。證人王錦玲
          因而陳明：「會首將標金匯到我板橋農會帳戶後，再
          分多筆匯到我自己一銀竹北分行的戶頭」、「91.9.1
          6及91.9.20並非我自己在一銀竹北分行匯款給甲○○
          ，是我委託丙○○辦的」等語 （本院卷第167頁反面
          ）。
          若互助會單之會金確屬上訴人甲○○所有者，會首逕
          行匯寄入上訴人甲○○在第一商銀竹北分行之帳戶即
          可，並無先行匯寄予王錦玲板橋農會帳戶，再由板橋
          農會帳戶分多筆匯入王錦玲第一商銀竹北分行帳戶，
          其後再匯入甲○○在第一商銀竹北分行之帳戶，復由
          甲○○帳戶匯入上訴人乙○○在第一商銀竹北分行之
          帳戶，如此麻煩又費事之匯轉款項，悖於常理，顯係
          為製作資金流程而為，綜合上開證據，因認：上訴人
          甲○○主張其有參與互助會之得標金之來源，均無足
          採。
      (6)上訴人甲○○另稱：於91年9月18 日向友人借款40萬元
        ，於91年9月20日由訴外人阮淑儀將504,500元，於91年
        9月17日由楊晴惠將205,000元，存入伊在第一商銀竹北
        分行之帳戶（詳如附件一編號第3、5、6項所示）。 惟
        上訴人甲○○並未敘明借款之友人為何人，復未舉證以
        明，尚難認定卷附91年9月18 日無摺存款40萬元入上訴
        人乙○○第一商銀竹北分行帳戶之資金（原審卷(一)第30
        頁第2張）係上訴人甲○○之金錢。 再觀上訴人甲○○
        之第一商銀竹北分行存摺明細（本院卷第266頁）， 於
        91年9月17日、20 日雖分別有現金205,000元及504,500
        元之紀錄，惟楊晴惠僅係生旺公司之會計，個人資力有
        限， 存入之205,000元是否即係依上訴人乙○○指示將
        資金匯入？另上訴人甲○○之帳戶資料，亦無91年9 月
        23日提領140萬元之紀錄，則卷附91年9月23日以現金無
        摺方式將140萬元存入 上訴人乙○○第一商銀竹北分行
        帳戶之資金（原審卷(一)第30頁第3張）， 顯非來自上訴
        人甲○○在第一商銀竹北分行之帳戶存款甚明。
      (7)依上所陳，卷附上訴人甲○○舉出之證據，尚無從據以
        認定其於91 年9月16日、9月18日、9月23日存入上訴人
        乙○○第一商銀竹北分行之220萬元、40萬元、140萬元
        等款項，確係屬於其之金錢所給付。
    2.就上訴人丙○○而言：
      (1)依卷附91年8月5日上訴人丙○○自乙○○處買受生旺公
        司3,000股之成交總價額為300萬元，有該次證券交易稅
        一般代徵稅額繳款書可參（原審卷(一)第29頁）。上訴人
        丙○○在此主張：其交付股款之資金來源詳如附件二各
        項所示，嗣於91年9月17日、9月18日、9月26 日給付款
        項100萬元、50萬元、150萬元分次存入上訴人乙○○第
        一商銀竹北分行之帳戶，並提出第一商銀之存款存根聯
        3紙為憑（原審卷(一)第31頁）。
      (2)惟此次股權買賣交割日期為91年8月5日，而上訴人丙○
        ○提出之匯寄款項予乙○○之日期均在其後之91年9 月
        間，核與繳款書上記載之交割日期不符。且上訴人丙○
        ○於 距離事發較近之原審無法就其給付大額股款300萬
        元之資金來源提出說明及證據，反於本審得以敘明及舉
        證資金來源，亦有啟人疑竇之處。
      (3)參之上訴人丙○○於生旺公司擔任業務人員，每月薪資
        約5萬元，已據證人楊晴惠證述在卷（本院卷第128頁反
        面）； 丙○○於 89、90 、91 年度之所得總額依序為
        254,997元、629,970元、1,309,384元（總計1,964,851
        元），亦有丙○○之89年度綜合所得稅結算申報報、90
        及91年度綜合所得稅各類所得資料清單足憑（本院卷第
        98-100頁）；輔斟酌前述之90年10月間上訴人丙○○需
        以提供房屋向銀行貸款之方式籌資450萬元， 始得貸與
        生旺公司以供辦理撤銷假扣押，則以其上述之所得收入
        情形，應無於相隔10、11個月之91年9月間即有交付300
        萬元股款予上訴人乙○○之可能。
      (4)上訴人丙○○雖謂：其資金來源詳如附件二各項所示，
        資金匯入伊之第一商銀竹北分行帳戶，取款後再於91年
        9月17日、9月18日、9月26日分別以現金100萬元、50萬
        元、150 萬元存入上訴人乙○○之第一商銀竹北分行帳
        戶，因現金存款不用匯款手續費云云（本院卷第256-25
        7頁）。惟查上訴人丙○○為減省匯款手續費， 尚且將
        款項自其第一商銀竹北分行之帳戶中提領，再以現金存
        款方式存入上訴人乙○○之同一分行帳戶，則附件二編
        號第2、3、4所示： 先自丙○○在萬通銀行帳戶中電匯
        款項至其在第一商銀竹北分行帳戶後，再自竹北分行帳
        戶提款後以現金存入乙○○帳戶之舉措，根本不會達到
        其減省手續費之目的，其為何不如一般人處理方式：直
        接將款項自其萬通銀行帳戶電匯至上訴人乙○○第一商
        銀竹北分行之帳戶？另觀上訴人乙○○第一商銀竹北分
        行之帳戶資料（原審卷(二)第92頁），可知：上訴人丙○
        ○於91年9月17日存入100萬元後，當日即有一筆85萬元
        領出轉匯他人，翌日亦有一筆現金提領之紀錄；於91年
        9 月18日上訴人丙○○存入50萬元（甲○○亦於同日存
        入40萬元）， 惟於同日及翌日乙○○之帳戶即遭提領4
        筆金額：25萬元、21萬元、33萬元、28萬元 （共計107
        萬元）；上訴人丙○○於91年9月26日存入150萬元，惟
        同日即迅遭提領798,500元， 而上訴人乙○○又無法說
        明其收受股款後之資金用處，足見上訴人丙○○之股款
        於存入上訴人乙○○帳戶後有迅被提領或匯出之情形，
        輔以上訴人丙○○並無給付股款300萬元之資力， 及其
        於原審未能敘明及舉證資金來源等情事，因認上訴人丙
        ○○存入上訴人乙○○之股款亦係虛應製作之付款證據
        。
  (四)參以上訴人乙○○有虛偽設定抵押權500萬元予 訴外人林朝
    成之舉措，已見其有逃避清償被上訴人本票債務之意灼然。
    而被上訴人與林朝成、乙○○間之抵押權塗銷登記訴訟於91
    年7月25 日經最高法院裁定確定；上訴人乙○○所提之確認
    本票債權不存在訴訟，第一審亦於91 年9月12日判決上訴人
    乙○○敗訴，而系爭股份移轉時點又在上訴人乙○○之上開
    抵押權登記不存在、本票債權不存在訴訟敗訴後所發生。加
    以上訴人甲○○、丙○○客觀上並無給付股款之資力，渠等
    於原審對資金來源無法敘明，至本審始予說明；而股款存入
    上訴人乙○○第一商銀竹北分行後迅被提領及匯出，暨上訴
    人乙○○對其帳戶內資金之用處亦無法說明等諸多疑點，尚
    難認為上訴人乙○○與甲○○、上訴人乙○○與丙○○間有
    關生旺公司股權移轉之行為，係有償行為，應認係無償行為
    。
七、上訴人甲○○、丙○○受移轉時，是否知悉有撤銷原因？
  (一)查被上訴人持上訴人乙○○簽發之系爭1,000萬元本票， 向
    法院聲請本票強制執行裁定，於84年6月19 日經原審法院84
    年度票字第1460號裁定准許並確定後，上訴人乙○○即與丙
    ○○列為自訴人，於84年10月30日以被上訴人涉嫌詐欺取得
    系爭1000萬元本票之自訴，自訴意旨明載：「張光麗……於
    84年4月15日向乙○○騙稱：公司需借款1,000萬元以應付四
    月份貨款云云，乙○○因而陷於錯誤而於84 年4月17日簽發
    面額1,000萬元之本票寄交張光麗， 供其向外調現。詎張光
    麗於取得本票後，竟串由其兄即丁○○持上開本票向臺灣新
    竹地方法院聲請本票強制執行裁定，並查封乙○○之房屋實
    施拍賣，因認張光麗、 丁○○共犯刑法第339條之詐欺罪云
    云」；且其於自訴案件審理中均有到庭，亦有自訴狀影本及
    訊問筆錄足憑（原審卷(二)第182、190-212頁），堪認：上訴
    人丙○○就被上訴人對 上訴人乙○○有1,000萬元本票債權
    一事知之甚稔。且據證人楊晴惠證述：「於90年間我要去生
    產，因為沒有職務代理人，所以老闆乙○○就丙○○來公司
    上班，作我的職務代理人。丙○○回來公司上班後，知道公
    司負債很多，老闆乙○○要求丙○○去調錢，陸陸續續都有
    進來」等語在卷（本院卷第127頁反面）， 可見：上訴人丙
    ○○於90年間進入生旺公司擔任會計，常應上訴人乙○○之
    要求調度資金，則上訴人乙○○、丙○○間就生旺公司股權
    為移轉行為，將使上訴人乙○○陷於無資力，被上訴人本票
    債權無法完足受償，即上訴人丙○○對於91年8月5日之股權
    移轉行為有撤銷原因均甚為明瞭。
  (二)另查上訴人乙○○、訴外人曾萬祥在被上訴人與法院人員於
    84年5月15日至新竹縣竹北市大眉里12之1號生旺公司實施假
    扣押執行程序時，對被上訴人為傷害行為一案中，上訴人甲
    ○○於偵查中證稱：「伊在他們中間一直架開他們，伊亦被
    打到」等語，亦據刑事第一審判決載述綦詳（原審卷(一)第93
    頁），再輔以上訴人甲○○為乙○○之子，並在生旺公司擔
    任總經理，及證人張素真證述：「（問：90年10月11日股權
    為何登記在你們三人名下（按指甲○○、王鼎元、張素真）
    答：90年8、9月間，我們有借錢給乙○○……借錢的當下，
    只知道是乙○○缺錢」云云在卷 （本院卷第130頁反面）等
    情，則上訴人甲○○就上訴人乙○○對被上訴人負有給付本
    票債務，及上訴人乙○○所為移轉股權之行為將使其陷於無
    資力，有害於被上訴人債權之滿足，亦知之甚稔。
八、綜上所述，被上訴人於84 年間取得對上訴人有1,000萬元及
    自84年6月1日起按年息6%計算利息之金錢債權，上訴人乙○
    ○與甲○○間於90年10月11日、91年8月5日就生旺公司股權
    依序所為700股、4,000股之移轉，及上訴人乙○○與丙○○
    間於91 年8月5日就生旺公司股權所為3,000股之移轉，均係
    無償行為，將致上訴人乙○○陷於無資力狀態，有害於被上
    訴人本票債權之滿足。從而，被上訴人依民法第244條第1項
    規定，請求撤銷上訴人乙○○與甲○○、上訴人乙○○與丙
    ○○間之各次股權移轉行為，洵屬有據。原判決主文第一項
    就上訴人乙○○與甲○○間於90年10月11日、91年8月5日依
    序移轉生旺公司股權700股、4,000股之行為，僅記載共計4,
    700股，尚有未明，茲予補充更正如主文第三項所示。
    被上訴人訴之目的已達，其依選擇訴之合併型態，另行主張
    之民法第242條規定，即無論述之必要。
    又債權人行使撤銷權，除聲請法院撤銷詐害行為外，如有必
    要，並得聲請命受益人返還財產權及其他財產狀態之復舊，
    此為民法第244條增訂第4項規定之立法理由。本件上訴人甲
    ○○、丙○○均知悉系爭股權移轉行為有撤銷之原因，則被
    上訴人訴請上訴人甲○○、丙○○應向生旺公司辦理股權移
    轉登記回復為上訴人乙○○所有，為有理由，應予准許。原
    審為上開結論之判決，於法並無不合。上訴意旨指摘原判決
    不當，求予廢棄改判，為無理由，應予駁回。
九、據上論結：本件上訴為無理由，依民事訴訟法第449條第1項
    、第78條、第85條第1項本文，判決如主文。
中    華    民    國    97    年    1     月    23    日
                    民事第一庭
                        審判長法  官  張耀彩
                              法  官  盧彥如
                              法  官  林金吾
正本係照原本作成。
如不服本判決，應於收受送達後20日內向本院提出上訴書狀，其
未表明上訴理由者，應於提出上訴後20日內向本院補提理由書狀
（均須按他造當事人之人數附繕本）上訴時應提出委任律師或具
有律師資格之人之委任狀；委任有律師資格者，另應附具律師資
格證書及釋明委任人與受任人有民事訴訟法第466條之1第1項但
書或第2項（詳附註）所定關係之釋明文書影本。
中    華    民    國    97    年    1     月    23    日
                              書記官  張淑芳
附註：
民事訴訟法第466條之1（第1項、第2項）：
對於第二審判決上訴，上訴人應委任律師為訴訟代理人。但上訴
人或其他法定代理人具有律師資格者，不在此限。
上訴人之配偶、三親等內之血親、二親等內之姻親，或上訴人為
法人、中央或地方機關時，其所屬專任人員具有律師資格並經法
院認為適當者，亦得為第三審訴訟代理人。


司法院資訊處製作；財團法人民間司法改革基金會備份。
